【裁判字號】    96,簡上,216
【裁判日期】    970617
【裁判案由】    返還訂金等
【裁判全文】
臺灣板橋地方法院民事判決             96年度簡上字第216號
上  訴  人  大盛燈飾有限公司
法定代理人  甲○○
被上訴人    亞億營造股份有限公司
法定代理人  乙○○
訴訟代理人  黃安然律師
上列當事人間請求返還訂金等事件，上訴人對於中華民國96年9
月12日本院三重簡易庭96年度重簡字第8917號第一審判決提起上
訴，被上訴人並為訴之變更，經本院於97年6 月3 日言詞辯論終
結，判決如下：
    主      文
上訴駁回。
被上訴人變更之訴駁回。
第二審上訴部分訴訟費用由上訴人負擔，變更之訴部分訴訟費用
由被上訴人負擔。
    事實及理由
甲、程序方面：
一、按解散之公司，除因合併、分割或破產而解散外，應行清算
    ；解散之公司於清算範圍內，視為尚未解散，乃公司法第24
    條、第25條所明定。查上訴人大盛燈飾有限公司於民國（下
    同）96年1 月25日業經經濟部以經授中字第09631623790 號
    函核准解散登記，且迄未向本院陳報清算終結，有該公司變
    更登記表及本院查詢紀錄在卷可稽，是上訴人公司解散後即
    當然進入清算程序，現仍處於清算時期，依法視為尚未解散
    ，法人格仍續存。又依公司法第11 3條準用同法第79條規定
    ，有限公司之清算，除法律或章程另有規定或經股東決議另
    選清算人者外，以全體股東為清算人；同法第85條第1 項則
    規定清算人有數人時，得推定一人或數人代表公司，如未推
    定時，各有對於第三人代表公司之權。本件上訴人公司解散
    後，並無清算人向本院陳報就任，已據本院查明在卷，依法
    上訴人公司全體股東即為法定清算人，此外復查無上訴人公
    司全體股東有推定一人或數人代表公司進行清算之情，則依
    上開規定，甲○○既為上訴人公司之董事長、股東，即為法
    定清算人，有單獨代理上訴人公司之權。是以被上訴人於96
    年4 月間提起本件訴訟時僅列清算人中之一人甲○○為法定
    代理人，並由甲○○以上訴人公司法定代理人之身分應訴，
    於法並無不合，合先敘明。
二、又民事訴訟採不干涉主義，凡當事人所未聲明之利益，不得
    歸之於當事人，所未提出之事實及證據，亦不得斟酌之，此
    觀民事訴訟法第388 條之規定自明（最高法院47年台上字第
    430 號判例參照）。查本件被上訴人主張上訴人未依約安裝
    太陽能燈，致其另行委由他人安裝，受有價差新台幣（下同
    ）16萬3,515 元之損害，起訴時係依民法第184 條規定請求
    上訴人賠償，乃原審竟依民法第260 條規定認被上訴人此部
    分之請求有理由，為被上訴人勝訴判決，顯係就當事人（被
    上訴人）所未聲明之利益，歸之於當事人，殊難認為適法，
    惟被上訴人於上訴後，已改依債務不履行之法律關係請求（
    詳如後述），是此部分原審之訴訟程序雖有重大瑕疵，但因
    被上訴人為訴之變更之故，即無廢棄原判決並予發回之必要
    。
三、末按第二審為訴之變更或追加，非經他造同意，不得為之，
    但請求之基礎事實同一者，不在此限，民事訴訟法第255 條
    第1 項第2 款、第446 條第1 項定有明文。又當事人在第二
    審為訴之變更，係撤回原訴而提起新訴，其在第一審原訴已
    因訴之准許變更而消滅，第一審法院就原訴所為之判決，因
    此失其效力，第二審法院僅得就變更之新訴審判，不得就第
    一審判決之上訴更為裁判（最高法院66年台上字第3320號判
    例意旨參照）。本件被上訴人主張上訴人未依約安裝太陽能
    燈，致其另行委由他人安裝，受有價差16萬3,515 元之損害
    ，起訴時原係依民法第184 條規定請求，原審為其勝訴之判
    決，上訴人不服提起上訴後，被上訴人於本院97年6 月3 日
    言詞辯論時，當庭表示此部分改依解除買賣契約後所生損害
    賠償規定請求，有關侵權行為法律關係不再主張。查上訴人
    所為，核屬訴之變更，惟其請求之基礎事實與原審所主張者
    相同，依上開說明，應予准許，並應由本院專就變更後之新
    訴為裁判。
乙、實體方面：
一、被上訴人起訴主張兩造於94年7 月間簽訂材料買賣合約書，
    就台北市西門地區公共環境改善工程之燈具材料買賣立約，
    約定上訴人應提供之燈具材料為：太陽能燈（含安裝）、B
    型燈（附基座）、B 型燈、插地式投射燈、階梯嵌燈，總價
    40萬元。依合約書其他約定事項２，上訴人「提送相關樣品
    、說明文件、及各項試驗報告，經業主（即台北市都市更新
    處）同意後合約正式成立」，另依付款辦法之約定，合約簽
    訂後被上訴人付定金30% 即12萬元（上訴人需付同等金額之
    銀行本票1 張，於交貨安裝完成後經工地人員確認無誤後退
    還），貨到現場由被上訴人指定之施作廠商安裝完成給付餘
    款60% 。被上訴人依約已簽發面額12萬元支票為定金交予上
    訴人並由上訴人兌領。惟上訴人提供之直桿式燈桿（即B 型
    燈）、插地式投射燈、嵌壁式投射燈（即階梯嵌燈）均經設
    計及監造單位核定「不符」，上訴人送審燈具既未經業主同
    意，兩造間之買賣契約即不生效力，上訴人受領之12萬元定
    金已失法律上原因，爰依民法第179 條規定請求上訴人返還
    。又上訴人未依約裝置太陽能燈（價額為15萬5,095 元），
    被上訴人為對業主即台北市政府都市更新處履約，不得已另
    向訴外人迪森科技有限公司購買並裝置完竣，支出31萬8,61
    0 元，致受有16萬3,515 元之差價損害，因上訴人未履行契
    約，被上訴人自得據以解除兩造間之買賣契約並請求上訴人
    賠償上開損害，為此訴請上訴人給付283,515 元及法定利息
    。
二、上訴人則以：兩造雖約定以業主審查同意為契約之生效要件
    ，但被上訴人於簽約後即通知上訴人開始備料並先為生產，
    被上訴人暨已指示備料生產，顯然同意捨棄以業主同意為合
    約生效之要件，被上訴人即不得以此主張契約不生效力。又
    上訴人依被上訴人指示之規格提送燈具與資料送審，經業主
    審核規格不符，此乃被上訴人指示有誤所生之違約責任，與
    上訴人無關，且被上訴人擅行變更燈具送審尺寸規格，導致
    審查未獲通過，被上訴人以不正當手段阻止生效要件之成就
    ，應視為系爭契約已生效，系爭合約目前既仍合法有效，上
    訴人收受定金即非無法律上原因等語，資為抗辯。
三、本件原審對於被上訴人返還定金12萬元之請求，判決被上訴
    人全部勝訴，並依職權為假執行之宣告，上訴人聲明不服，
    求為廢棄原判決，並駁回被上訴人在原審之訴；被上訴人則
    求為判決駁回上訴。
四、兩造不爭執之事實：
    (一)被上訴人承攬台北市政府都市更新處之西門地區公共環境
      改善工程，因需燈具材料，於94年7 月初與上訴人簽訂如
      原證2 所示之材料買賣合約書，由上訴人負責供應該工地
      如報價單（見原審卷第55頁）所需規格之燈具數量，總價
      款為40萬元。
    (二)兩造於上開材料買賣合約書之其他約事項2 約明：「提送
      相關樣品、說明文件、及各項試驗報告，經業主同意後合
      約正式成立。」
    (三)被上訴人於簽約時已給付上訴人定金12萬元。
    (四)上訴人依約應提供之燈具材料有：1.太陽能燈─美國街入
      口燈飾（含安裝）。2.B 型燈（附基座）。3.B 型燈。4.
      插地式投射燈。5.太陽能地燈。6.階梯崁燈─花台投射燈
      。
    (五)被上訴人曾寄發原證8 之函文予上訴人，表示「自即日起
      終止合約」。
五、兩造同意本件爭點如下：
    (一)被上訴人有無於簽約後即通知上訴人開始備料並先為生產
      ？若有，被上訴人該行為可否視為同意捨棄前項「經業主
      同意後合約正式成立」之要件？
    (二)第一項要件是否成就？
    (三)被上訴人依不當得利法律關係請求上訴人返還訂金12萬元
      有無理由？
    (四)被上訴人依解除買賣契約後所生損害賠償規定請求上訴人
      賠償損害16萬3,515 元有無理由？
六、本院就上開爭點之判斷：
    (一)被上訴人有無於簽約後即通知上訴人開始備料並先為生產
      ？若有，被上訴人該行為可否視為同意捨棄前項「經業主
      同意後合約正式成立」之要件？
      (1)查上訴人辯稱被上訴人於簽約後即通知上訴人開始備料
        並先為生產乙節，已為被上訴人否認，依民事訴訟法第
        277 條所定舉證責任分配之原則，上訴人就此有利於己
        之事實自負有舉證之責。
      (2)次查，上訴人就其上開主張雖提出出貨單影本1 紙為證
        ，惟該出貨單僅得證明上訴人曾於94年8 月25日將「基
        礎螺絲」3 組送至台北市○○○路50巷工地予被上訴人
        ，因上開貨物僅係上訴人依約應提供之B 型燈（附基座
        ）之零件而已，非B 型燈之燈具本身，亦與上訴人依約
        應提供之其他5 項燈具材料無關，因此尚無從依該出貨
        單而為有利於上訴人之認定。上訴人復未出其他證據證
        明被上訴人於簽約後有通知上訴人開始備料並生產之情
        ，上訴人所辯即不足採信。
      (3)上訴人既不能證明被上訴人簽約後即通知上訴人開始備
        料並先為生產，則上訴人以被上訴人有上開行為，顯然
        同意捨棄合約書其他約定事項２所定以業主同意作為系
        爭買賣合約生效要件之抗辯，亦非可採。
    (二)第一項要件是否成就？
      (1)查兩造對於系爭買賣合約書其他約定事項２關於「經業
        主同意後合約正式成立」之約定為契約特別生效要件乙
        節，俱不爭執，先此敘明。
      (2)次查，被上訴人主張上訴人所提之B 型燈（附基座）、
        B 型燈、插地式投射燈及階梯崁燈等4 項燈具材料之送
        審資料，經業主審查結果為「不符」，太陽能燈及太陽
        能地燈則未據上訴人提出資料送審等情，有被上訴人於
        原審提出之張偉幸建築師事務所備忘錄、西門地區公共
        環境改善工程使用材料第四次審查表在卷可稽。上訴人
        雖辯稱均經業主審核通過云云，惟並未提出其提送上開
        6 項燈具材料之樣品、說明文件及各項試驗報告經業主
        審核通過之證明文件，所辯自非可採，被上訴人上開主
        張則堪信為真。本件上訴人所提資料既未經業主審核通
        過而予同意，則兩造所定系爭買賣契約之特別生效要件
        並未成就，堪可認定。
      (3)至上訴人辯稱業主審核規格不符，係因被上訴人指示有
        誤所致乙節，因未舉證以實其說，不足採信；又前揭被
        上訴人提出之西門地區公共環境改善工程使用材料第四
        次審查表內之嵌壁式投射燈，其燈具尺寸雖有更改之事
        實，亦即由原記載之「L175*H49.5*D56mm」更改為「L2
        13*H112*D72mm 」，惟被上訴人稱其係按上訴人提供資
        料更正，並非片面更改規格，並提出有兩造蓋章確認之
        嵌壁式投射燈送審圖說為證（見原審卷第46頁）。經本
        院審該圖說所載尺寸確為「L213*H112*D72mm 」，其上
        復有兩造蓋章確認，足認該圖說應為上訴人所提供者無
        誤，是被上訴人稱其係按上訴人提供資料更正，非屬無
        據，上訴人辯稱被上訴人擅行變更燈具送審尺寸規格，
        導致審查未獲通過云云，亦難採信。
    (三)被上訴人依不當得利法律關係請求上訴人返還訂金12萬元
      有無理由？
      查兩造所訂系爭買賣合約因特別生效要件並未成就，契約
      不生效力，既經認定如前，則上訴人於簽約時受領被上訴
      人給付之12萬元定金，即失法律上之原因，被上訴人依不
      當得利法律關係請求上訴人返還，自屬有理。
    (四)被上訴人依解除買賣契約後所生損害賠償規定請求上訴人
      賠償損害16萬3,515 元有無理由？
      兩造所訂系爭買賣契約既未生效，自無契約履行之問題，
      亦無契約之解除可言，因此被上訴人主張其因上訴人未履
      行契約而解除系爭買賣契約，即非有據，且被上訴人以其
      因上訴人未履行契約，另向訴外人迪森科技有限公司購買
      太陽能燈，致受有差價損害為由，依解除買賣契約後所生
      損害賠償規定請求上訴人賠償損害16萬3,515 元，亦非有
      理。
七、綜上所述，兩造所訂材料買賣契約因特別生效要件未成就而
    不生效力，上訴人受領之12萬元定金，即失法律上之原因，
    故被上訴人本於不當得利之法律關係請求上訴人返還，並自
    起訴狀繕本送達翌日即96年6 月14日起至清償日止，按年息
    5%計算之利息，為有理由，應予准許。原審判命上訴人如數
    給付，並依民事訴訟法第389 條第1 項第3 款規定依職權為
    假執行之宣告，於法並無不合，上訴意旨指摘原判決不當，
    求予廢棄改判，為無理由，應予駁回其上訴。至被上訴人主
    張其因上訴人未履行契約，乃解除系爭買賣契約，另向訴外
    人迪森科技有限公司購買太陽能燈，支出31萬8,610 元，致
    受有16萬3,515 元之差價損害，而依解除買賣契約後所生損
    害賠償規定請求上訴人賠償損害16萬3,515 元及法定遲延利
    息，則無理由，不應准許。又上開損害賠償部分，被上訴人
    已於第二審程序為訴之變更，其在第一審原訴視為撤回，原
    判決因而失其效力，本院對之不得為廢棄或維持之判決，兩
    造贅為聲明請求廢棄原判決或駁回上訴，均無必要，併予敘
    明。
八、本件事證已臻明確，兩造所為之其他主張、陳述並所提之證
    據，經審酌後，認均與本件之結論無礙，不再一一論述，併
    予敘明。
九、據上論結，本件上訴及變更之訴均無理由，依民事訴訟法第
    436 條之1 第3 項、第449 條第1 項、第78條，判決如主文
    。
中    華    民    國    97    年    6     月    17    日
                  民事第二庭    審判長法  官  蕭胤瑮
                                      法  官  陳麗玲
                                      法  官  程怡怡
以上正本證明與原本無異
本判決不得上訴
中    華    民    國    97    年    6     月    19    日
                                      書記官  華海珍


司法院資訊處製作；財團法人民間司法改革基金會備份。
